【裁判字號】    98,交聲,3853
【裁判日期】    981020
【裁判案由】    聲明異議
【裁判全文】
臺灣臺中地方法院交通事件裁定        98年度交聲字第3853號
原處分機關    交通部公路總局臺中區監理所臺中市監理站
異  議  人    甲○○
即受處分人
上列異議人因違反道路交通管理處罰條例案件，對於交通部公路
總局臺中區監理所臺中市監理站於民國九十八年十月八日所為之
處分（原處分案號：裁監稽違字第裁六一－ＧＥ0000000
號裁決書）聲明異議，本院裁定如下：
    主    文
原處分關於罰鍰新臺幣肆萬伍仟元部分撤銷。
前項撤銷部分，不罰。
    理    由
一、按汽車駕駛人，駕駛汽車經測試檢定酒精濃度超過規定標準
    者，處新臺幣（下同）一萬五千元以上六萬元以下罰鍰，並
    當場移置保管其車輛及吊扣其駕駛執照一年。因而肇事致人
    受傷者，並吊扣其駕駛執照二年；致人重傷或死亡者，吊銷
    其駕駛執照，並不得再考領；且除依原條款處罰鍰外，應施
    以定期講習。道路交通管理處罰條例第三十五條第一項第一
    款、道路交通安全講習辦法第五條第一項第四款分別定有明
    文。又「汽車駕駛人飲用酒類或其他類似物後其吐氣所含酒
    精濃度超過每公升○．二五毫克或血液中酒精濃度超過百分
    之○．○五以上者，不得駕車」，道路交通管理處罰條例第
    九十二條第一項所授權訂定之道路交通安全規則第一百十四
    條第二款明文所定。
二、原處分機關交通部公路總局臺中區監理所臺中市監理站略以
    ：異議人即受處分人甲○○於民國（下同）九十七年八月十
    四日四時三十六分許，騎乘車牌號碼：ＴＣＹ－八八七號輕
    型機車，在臺中市○○路一○○號前，因無駕駛執照酒後駕
    車（酒測達○‧七三ＭＧ／Ｌ）之違規情形，經臺中市警察
    局第四分局大墩派出所員警依違反道路交通管理處罰條例第
    三十五條第一項第一款之規定以中市警交字第ＧＥ0000
    000號當場製單舉發，並由異議人親自簽收。遂於九十八
    年十月八日以裁監稽違字第裁六一－ＧＥ0000000號
    裁決書裁處罰鍰四萬五千元，並一年內禁考機車駕駛執照，
    施以道安講習，應無不合等語。
三、本件聲明異議意旨略以：緩起訴已期滿，監理單位方面，罰
    鍰請予以免罰，申請一罪不二罰等語。
四、經查：
（一）本件異議人於九十七年八月十四日四時三十六分許，騎乘
      車牌號碼：ＴＣＹ－八八七號輕型機車，在臺中市○○路
      一○○號前，因無駕駛執照酒後駕車（酒測值達○‧七三
      ＭＧ／Ｌ）之違規情形，經臺中市警察局第四分局大墩派
      出所員警依違反道路交通管理處罰條例第三十五條第一項
      第一款之規定以中市警交字第ＧＥ0000000號當場
      製單舉發，並由異議人親自簽收等情，為異議人所不否認
      ，並有臺中市警察局第四分局大墩派出所員警於九十七年
      八月十四日掣開舉發違反道路交通管理事件通知單影本在
      卷可稽，是異議人飲用酒類後，於上開時、地騎乘前揭輕
      型機車之事實，應堪認定。從而，臺中市警察局第四分局
      大墩派出所員警以其有違反道路交通管理處罰條例第三十
      五條第一項第一款規定之行為，製作上開舉發違反道路交
      通管理事件通知單予以舉發，經原處分機關交通部公路總
      局臺中區監理所臺中市監理站於九十八年十月八日依道路
      交通管理處罰條例第三十五條第一項第一款之規定，以裁
      監稽違字第裁六一－ＧＥ0000000號裁決書裁處異
      議人罰鍰四萬五千元整，並一年內禁考機車駕駛執照及施
      以道安講習，原無違誤。
（二）惟按：
  １、自九十四年二月五日公布施行之行政罰法第二十六條規定
      ：「一行為同時觸犯刑事法律及違反行政法上義務規定者
      ，依刑事法律處罰之。但其行為應處以其他種類行政罰或
      得沒入之物而未經法院宣告沒收者，亦得裁處之。前項行
      為如經不起訴處分或為無罪、免訴、不受理、不付審理之
      裁判確定者，得依違反行政法上義務規定裁處之」。又其
      他種類行政罰，係指違反行政法上之義務應受裁罰性之不
      利處分，依行政罰法第二條規定，包括限制或禁止行為之
      吊扣證照處分。究其立法目的，一行為同時觸犯刑事法律
      及違反行政法上義務規定時，由於刑罰或行政罰同屬對不
      法行為之制裁，而刑罰之懲罰作用較強，故依刑事法律處
      罰，即足資警惕時，實無一事二罰再處行政罰之必要，且
      刑事法律處罰，由法院依法定程序為之，較符合正當法律
      秩序，應予優先適用，但罰鍰以外之沒入或其他種類行政
      罰，因兼具維護公共秩序之作用，為達行政目的，行政機
      關仍得併予裁處。
  ２、次按道路交通主管機關對於汽車駕駛人酒後駕車之行為，
      依道路交通管理處罰條例第三十五條第一項第一款規定予
      以裁罰，係對行為人違反行政法上義務規定之行政罰，而
      汽車駕駛人酒後駕車之行為，經測試檢定酒精濃度超過規
      定標準，涉犯刑法第一百八十五條之三之公共危險罪嫌者
      ，道路交通主管處罰機關除有上開行政罰法第二十六條第
      一項但書規定，得處以其他種類行政罰之情形外，關於罰
      鍰部分，即應依上開行政罰法第二十六條及道路交通管理
      處罰條例第十條規定，移送地方法院檢察署處理，於移送
      後，非有上開行政罰法第二十六條第二項所定不起訴等事
      由，得依違反行政法上義務規定裁處者，不得再依道路交
      通管理處罰條例第三十五條第一項第一款規定，裁處行為
      人罰鍰之行政罰。
  ３、再按緩起訴期間內，有下列情形之一者，檢察官得依職權
      或依告訴人之聲請撤銷原處分，繼續偵查或起訴：1.於期
      間內故意更犯有期徒刑以上刑之罪，經檢察官提起公訴者
      。2.緩起訴前，因故意犯他罪，而在緩起訴期間內受有期
      徒刑以上刑之宣告者。3.違背第二百五十三條之二第一項
      各款之應遵守或履行事項者，刑事訴訟法第二百五十三條
      之三第一項定有明文。故經檢察官為緩起訴處分者，於緩
      起訴之猶豫期間內，最終是否會被檢察官提起公訴，尚未
      終局確定，即緩起訴處分於猶豫期間內尚未具有實質確定
      力，檢察官於該猶豫期間內，尚得對被告為繼續觀察，如
      被告顯無反省警惕之情或根本欠缺反省警惕之能力，檢察
      官仍得依職權或依告訴人之聲請，將該緩起訴處分撤銷。
  ４、至行政罰法第二十六條明定「一事不二罰原則」，即應受
      行政罰之行為如經不起訴處分或為無罪、免訴、不受理、
      不付審理之裁判「確定」者，始得依違反行政法上義務規
      定裁處之，並未明文規定包括緩起訴處分在內，惟依行政
      罰法第二十六條第二項之立法意旨以觀，必須待緩起訴處
      分實質確定時，被告才終局確定免於遭受刑事訴追，原處
      分機關始得為行政裁罰，亦即在緩起訴處分之猶豫期間期
      滿前，該緩起訴處分仍有被撤銷之可能，此時原處分機關
      若依法為行政裁決，將使受處分人有同時遭受行政處罰及
      刑事訴追之危險，顯與行政罰法第二十六條規定之立法意
      旨相悖。且查，刑事訴訟法第二百五十三條之二規定，命
      被告為金錢給付、勞務給付及處遇措施的部分，應得被告
      之同意（因涉及被告之人身自由及財產的拘束，且產生未
      經裁判即終局處理案件之實質效果，自應考慮被告之意願
      ）。至於命被告為金錢給付部分，並得為民事強制執行名
      義。無論檢察官課以被告以上何種負擔，由於這些負擔雖
      然不是「刑罰」，但性質上可以說是實質的制裁，並且也
      造成被告權利的影響。故檢察官所為對於行為人之緩起訴
      處分，已產生實質刑罰之效果，而非不起訴處分甚明。
  ５、而道路交通管理處罰條例第三十五條所規定之裁處含有罰
      緩與吊扣駕照之處分，二者分屬行政罰法法理中之裁罰含
      有對於過去違反義務行為處罰之秩序罰，以及對於預防將
      來再犯危險之管制罰；而前者對於過去義務違反而為秩序
      罰之目的與刑事制裁所欲達到保護交通安全之目的相同，
      二者既為相同之目的，則處以較重之刑事制裁已足，無重
      複處罰之必要。故對於性質相同之金錢裁罰，已依懲罰作
      用較強之刑事法律制裁後，即無再依行政法為相同處罰之
      理。
  ６、至於法務部九十五年五月二十五日法律字第○九五○七○
      ○三九三號函雖謂：行政罰法第二十六條第二項所稱「不
      起訴處分」包括「緩起訴處分」在內等語，惟該項乃例外
      得裁處行政秩序罰之補充規定，參諸該條文係將「不起訴
      處分」、「無罪」、「免訴」、「不受理」、「不付審理
      」等不能證明刑事被告犯罪或未曾使其實際接受刑罰之情
      形逐一臚列，顯然與該條第一項所指發生處罰競合之前提
      要件尚有未合，故有第二項仍依違反行政法上義務規定裁
      處之必要。而緩起訴處分既非不能證明行為人之犯罪事實
      ，且有支付一定金額之實質處罰，自與上開行政罰法第二
      十六條第二項列舉之不起訴處分等情形迥然有別，仍無從
      遽為比擬而為相同之處置。如若不然，則刑事被告如經法
      院循審判程序判處罰金或得以易科罰金之拘役或有期徒刑
      ，均得以援用行政罰法第二十六條第一項之規定，免於處
      以行政秩序罰之雙重不利益；至於藉由緩起訴處分而節省
      司法資源者，在基於實質懲罰目的而其財產權遭受剝奪之
      餘，卻仍需繳納一定金額之行政罰鍰，其結果勢必降低刑
      事被告接受緩起訴處分之意願，而反噬緩起訴處分替代繁
      複刑事審判程序之制度性機能。準此以言，行政罰法第二
      十六條第二項既未將緩起訴處分列舉其中，本於「例外規
      定從嚴解釋」之法理及前揭說明，自不能將條文中「不起
      訴處分」之範圍，擴及於性質顯不相同之「緩起訴處分」
      ，附此敘明。
  ７、又「酒後駕車經檢察官為緩起訴處分，並命被告向公益團
      體捐款或提供義務勞務者，被告係履行檢察官為緩起訴處
      分命令，此等命令名義上雖非刑罰，但仍是一種特殊的處
      遇措施，造成被告之財產減少或義務增加，性質上亦屬干
      預人民自由之處分，與刑事制裁無異，實質上為刑事處罰
      。故檢察官為緩起訴處分並命向公益團體捐款者，其捐款
      解釋上亦屬道路交通管理處罰條例第三十五條第八項所規
      定之罰金，監理機關雖不得再為行政裁罰，惟若行為人所
      支付之緩起訴處分金，未達道路交通管理處罰條例第九十
      二條第三項所訂最低罰鍰基準規定者（依違反道路交通管
      理事件統一裁罰基準表之規定，小型車駕駛人違反處罰條
      例第三十五條第一項第一款之規定，其吐氣所含酒精濃度
      超過每公升○．五五毫克或血液中酒精濃度超過百分之○
      ．一一以上者最低罰鍰為四萬九千五百元），依該條例第
      三十五條第八項之規定，即須補繳不足最低罰鍰之部分，
      始為適法。因此法院僅得就行為人已依緩起訴處分為公益
      捐款部分予以撤銷（臺灣高等法院臺南分院九十七年度交
      抗字第十九號、臺灣高等法院高雄分院九十七年度交抗字
      第一八四號交通事件裁定參照）。如一方面認為行為人依
      檢察官緩起訴處分命令而為金錢給付，與受刑事處罰無異
      ，依行政罰法第二十六條之規定，監理機關不得再行裁罰
      ；一方面卻又認為該等金錢給付不屬於道路交通管理處罰
      條例第三十五條第八項所規定之罰金，無需依該項規定補
      繳不足最低罰鍰部分之差額，理由顯有矛盾。若緩起訴捐
      款金額低於最低罰鍰金額，亦有失公平（臺灣高等法院暨
      所屬法院九十七年法律座談會刑事類提案第三十九號法律
      問題研討結論足參），併予敘明。
  ８、綜上，自行政罰法第二十六條規定之立法意旨為有利於行
      為人之解釋，宜認應受行政裁罰之行為，關於「罰鍰」部
      分，同一事實如經緩起訴處分確定，且緩起訴期滿未經撤
      銷者，亦有行政罰法第二十六條所定一事不二罰原則之適
      用。
（三）依上開說明，異議人雖有於上開時、地酒後駕車，違反道
      路交通管理處罰條例第三十五條第一項第一款規定之違規
      行為，惟異議人上開酒後駕車之行為，係屬同時觸犯刑事
      法律及違反行政法上義務規定之行為，揆諸前揭規定與說
      明，罰鍰部分應依刑事法律處罰之，且異議人於臺灣臺中
      地方法院檢察署檢察官為緩起訴處分時，並經該署檢察官
      命其向國庫支付五萬元確定在案，此有臺灣臺中地方法院
      檢察署檢察官九十七年度偵字第二○○八七號緩起訴處分
      書影本、臺灣高等法院被告前案紀錄表各一份在卷可稽，
      此固非刑法所定刑罰之種類，然已對異議人名譽、心理產
      生相當制約並影響異議人財產上之權利，亦應可實質該當
      行政罰法第二十六條第一項之「依刑事法律」之處罰。據
      此，原處分機關依道路交通管理處罰條例第三十五條第一
      項第一款規定，對異議人上開酒後駕車之違規行為予以裁
      罰時，除其行為應處以其他種類行政罰即吊扣駕駛執照十
      二個月及施以道安講習，仍得予以裁處外，就異議人違反
      行政法上義務而受罰鍰四萬五千元部分，因其繳納公益捐
      款五萬元已高於應受罰鍰之最低金額，自無前開道路交通
      管理處罰條例第三十五條第八項規定應予補繳不足之情形
      ，則依行政罰法第二十六條第一項前段規定，即應依刑事
      法律處罰之，不得再依上揭道路交通管理處罰條例等規定
      裁罰之，是異議人此部分之異議為有理由。
（四）至於原處分機關依道路交通管理處罰條例第三十五條第一
      項第一款規定，裁處異議人一年內禁考機車駕駛執照及施
      以道安講習之其他種類行政裁罰部分，於法則無不合。
五、綜上所述，原處分機關交通部公路總局臺中區監理所臺中市
    監理站上開罰鍰之行政裁罰，即有未洽，異議人就此部分之
    異議，為有理由，故就此部分之原處分應予撤銷。（至於原
    處分機關上開一年內禁考機車駕駛執照之行政裁罰及施以道
    安講習，依上開道路交通管理處罰條例等規定及行政罰第二
    十六條第一項但書之規定，核無不當，且異議人僅係就上開
    原處分裁處罰鍰之部分聲明異議，並未就一年內禁考機車駕
    駛執照及施以道安講習部分聲明異議，附此敘明）。
六、據上論斷，應依道路交通管理處罰條例第八十七條第二項、
    道路交通案件處理辦法第二十條之規定，裁定如主文。
中    華    民    國    98    年    10    月    20    日
                        交通法庭  法  官  莊秋燕
以上正本證明與原本無異。
如不服本裁定應於送達後五日內向本院提出抗告狀。
                                  書記官  楊賀傑
中    華    民    國    98    年    10    月    20    日


司法院資訊處製作；財團法人民間司法改革基金會備份。
